【裁判字號】    90,自緝,13
【裁判日期】    901206
【裁判案由】    詐欺
【裁判全文】
臺灣高雄地方法院刑事判決                            九十年度自緝字第一三號
    自  訴  人  丁○○
    被      告  乙○○
                丙○○
    共      同
    選任辯護人  甲○○
    （兼
右列被告等因詐欺案件，經自訴人提起自訴，本院判決如左：
    主  文
乙○○、丙○○均無罪。
    理  由
一、自訴意旨略以：被告乙○○、丙○○夫妻基於共同意圖為自己不法所有之犯意聯
    絡，於民國八十七年十月間，推由乙○○出面參加自訴人丁○○所召集之每會新
    台幣（下同）二萬元互助會二會，會期自八十七年十月十五日起至八十九年三月
    十五日止，乙○○於八十七年十月十五日互助會第一次開標日即參與投標，並標
    得會款，竟刻意隱瞞其夫丙○○所經營之柏森木業有限公司（以下簡稱柏森公司
    ）向台灣中小企業銀行鳳山分行所申請使用之帳號０二二七０─三號支票帳戶，
    前已有存款不足遭受退票經補足存款註銷退票之紀錄，仍交付柏森公司前揭帳戶
    之支票共十八張，資為支付每月會款之依據，嗣後又隱瞞前揭支票帳戶已於八十
    七年十一月十一日遭拒絕往來之事實，於八十七年十一月十五日第二次開標日又
    欲參與標會，經自訴人以須至繳納半數會款後始得再參與投標為由拒絕，乙○○
    始行作罷，惟乙○○所交付之支票於第一張票期屆至經提示即未獲兌現，迄今亦
    未支付任何會款，自訴人始知悉受騙。因認被告乙○○、丙○○二人共犯刑法第
    三百三十九條第一項之詐欺罪嫌。
二、按犯罪事實應依證據認定之，無證據不得推定其犯罪事實；又不能證明被告犯罪
    者，應諭知無罪之判決，刑事訴訟法第一百五十四條、第三百零一條第一項分別
    定有明文。次按刑法第三百三十九條第一項詐欺罪之成立，以行為人意圖為自己
    或第三人不法所有，以詐術使人將本人或第三人之物交付為要件。所謂以詐術使
    人交付，必須被詐欺人因其詐術而陷於錯誤，若其所用方法，不能認為詐術，亦
    不致使人陷於錯誤，即不構成該罪，最高法院四十六年台上字第二六０號判例可
    資參照。
三、本件自訴人丁○○自訴被告乙○○、丙○○夫妻共同涉犯刑法第三百三十九條第
    一項之詐欺罪嫌，無非以被告乙○○前參加其所召集之互助會，於標取會款後，
    交付其夫丙○○所經營之柏森公司支票欲支付每月互助會款，惟於第一張支票屆
    期提示即未獲付款，迄今亦未支付任何會款等語為其論據，然訊據被告乙○○固
    坦承參加自訴人互助會並已標取會款，且有積欠會款迄今仍未全數清償等事實，
    惟堅決否認有故意騙取互助會款之不法意圖或詐欺犯行，辯稱：伊與自訴人是多
    年朋友，二人已有多年生意合作關係，伊因所經營之柏森公司須資金週轉，自訴
    人知悉後，乃自行提議由其參加自訴人所召集之互助會標取會金支應，自訴人對
    其參加互助會當時之經濟情況甚為明瞭，伊並無刻意隱瞞當時之經濟情況，而伊
    嗣後未能清償會款，亦係因與夫丙○○在馬來西亞所投資之事業，受全球經濟不
    景氣影響，虧損負債，一時缺乏現金清償之故，惟伊名下尚有不動產足供清償所
    積欠之互助會款，並非已無清償能力等語。經查；
（一）被告乙○○陳稱自訴人知悉其標會週轉一情，固為自訴人所否認，然經本院質
之自訴人關於被告乙○○參與互助會或標取會款之初有何施用詐術致其誤認有
      給付會款能力情事，自訴人並未具體指明何等施用詐術致其陷於錯誤之情節，
      而據其陳稱：因乙○○標取互助會金後，自始未給付任何一期會款等語可知，
      自訴人顯然係因被告乙○○債務不履行之事實，始行提起本件詐欺自訴，然按
      刑法詐欺罪之成立，須行為人主觀上具有不法所有意圖，客觀上並有施用詐術
      使人交付財物之行為，始得以該罪相繩，要非一有債務未依約履行之事實，即
      認屬詐欺犯罪，蓋按依一般社會經驗而言，債務人未依債務本旨履行給付者，
      其原因非一，或因不可歸責之事由致無法給付，或因合法主張抗辯事由而拒絕
      給付，甚或於債之關係成立後，始行惡意遲延給付等諸此原因，皆有可能，絕
      非必然僅出於自始無意給付之詐欺犯罪一端，故吾人自不得僅以債務人未履行
      債務之狀態，即推定其自始即有不法所有之意圖及施用詐術之犯行。從而本件
      自訴人以被告乙○○標得會款後未按月清償即認其有詐欺惡意，顯屬臆斷，尚
      難採認。
（二）次查，被告乙○○嗣於本院審理期間陳稱係因遭全球經濟不景氣，事業虧損，
      短缺現金，所有之不動產一時亦無法脫手變現，始尚未向自訴人清償，並非已
      全然無清償能力等語，並提出不動產權狀等資力證明，經自訴人評估後，認被
      告乙○○名下之不動產尚足供清償其債權，業與被告乙○○達成和解，並表示
      無再續行本件刑事詐欺自訴程序意願等情，已據自訴人自陳在卷，並有和解書
      一紙附卷可稽，由自訴人於其債權獲得清償擔保後，即無再繼續刑事追究程序
      一情可知，自訴人提起本件刑事自訴程序之本意，無非係欲藉此刑事程序進行
      促使被告乙○○出面清償債務，以達其債權受償之目的，已甚為明確，應非被
      告乙○○真有何詐欺行為之故，足見自訴人與被告乙○○間之互助會款給付糾
      紛，應純屬民事債務履行糾葛，要無涉及詐欺犯罪，洵堪肯認。至被告丙○○
      部分，自訴人與被告乙○○和解前，雖亦自訴丙○○為詐欺共犯，而其所持之
      理由，無非係以丙○○為被告乙○○之夫，亦為柏森公司之負責人，即認定丙○○對妻乙○○參加互助會、標會之事，事前應有知悉同意之情，雖被告丙○○始終未到案陳述，然已據被告乙○○一再表明與自訴人間之互助會糾紛，係
      其個人債務，與其夫無關，否認其參加自訴人互助會，事前與其夫有所商議或
      合謀等語，且自訴人亦坦承跟會、標會或交付柏森公司支票清償會款等事宜，
      均係由被告乙○○一人與其聯繫所為，被告丙○○始終未曾出面參與或有所聯
      繫接洽之舉，可見乙○○陳稱係其個人己意決定所為，與其夫無關等語，應為
      真實可信，自不得僅因被告丙○○與乙○○係夫妻，且為柏森公司之負責人，
      即認其對乙○○個人對外之行為，均有所合意或應同負民刑事責任。綜上所述
      ，自訴人個人片面推測之詞，尚不得採為被告乙○○、丙○○二人構成詐欺犯
      罪之認定依據。
（三）此外，本院復查無其他證據足資證明被告二人有何詐欺犯行，既不能證明被告
      犯罪，依上開規定，自應為被告二人均無罪諭知。
四、被告丙○○經合法傳喚，無正當理由不到庭，另被告乙○○亦未於本院最後一次
    審理期日到場陳述，因本院認本件係應諭知無罪之案件，爰均不待其等陳述逕行
    判決，附此敘明。
據上論斷，應依刑事訴訟法第三百四十三條、第三百零六條、第三百零一條第一項，
判決如主文。
中      華      民      國    九十      年     十二     月      六      日
                                  臺灣高雄地方法院刑事庭
                                法  官  陳淑卿
右正本證明與原本無異。
如不服本判決，應於判決送達後十日內，向本院提出上訴狀。
                                      書記官  陳朝宗
中      華      民      國    九十      年     十二     月      六      日


司法院資訊處製作；財團法人民間司法改革基金會備份。
